# 新债务重组准则案例 33 中债权人换入资产入账价值的计算

提问人：lzy19821007c 时间：2020-07-24 14:33:08
【例 3 】2×19年 11 月 5 日，甲公司向乙公司赊购一批材料，含税价为 234 万元。2×20年 9 月 10 日，甲公司因发生财务困难，无法按合同约定偿还债务，双方协商进行债务重组。乙公司同意甲公司用其生产的商品、作为固定资产管理的机器设备和一项债券投资抵偿欠款。当日，该债权的公允价值为 210 万元，甲公司用于抵债的商品市价(不含增值税)为 90 万元，抵债设备的公允价值为 75 元，用于抵债的债券投资市价为23.55万元。
抵债资产于2×20年 9 月 20 日转让完毕，甲公司发生设备运输费用0.65万元，乙公司发生设备安装费用1.5万元。
乙公司以摊余成本计量该项债权。2×20年 9 月 20 日，乙公司对该债权已计提坏账准备 19 万元，债券投资市价为 21 万元。乙公司将受让的商品、设备和债券投资分别作为低值易耗品、固定资产和以公允价值计量且其变动计入当期损益的金融资产核算。
甲公司以摊余成本计量该项债务。2×20年 9 月 20 日，甲公司用于抵债的商品成本为 70 万元；抵债设备的账面原价为150 万元，累计折旧为 40 万元，已计提减值准备 18 万元；甲公司以摊余成本计量用于抵债的债券投资，债券票面价值总额为 15 万元，票面利率与实际利率一致，按年付息，假定甲公司尚未对债券确认利息收入。当日，该项债务的账面价值仍为 234 万元。
甲、乙公司均为增值税一般纳税人，适用增值税率为13%，经税务机关核定，该项交易中商品和设备的计税价格分别为 90 万元和 75 万元。不考虑其他相关税费。
(一)债权人的会计处理
低值易耗品可抵扣增值税=90×13%=11.7(万元)
设备可抵扣增值税=75×13%=9.75(万元)
低值易耗品和固定资产的成本应当以其公允价值比例(90：75)对放弃债权公允价值扣除受让金融资产公允价值后的净额进行分配后的金额为基础确定。
低值易耗品的成本=90/(90+75)×(210-23.55-11.7-9.75)=90(万元)
固定资产的成本=75/(90+75)×(210-23.55-11.7-9.75)=75(万元)
2×20年 9 月 20 日，乙公司的账务处理如下：
(1)结转债务重组相关损益
借：低值易耗品 900,000
在建工程——在安装设备 750,000
应交税费——应交增值税 214,500
交易性金融资产 210,000
坏账准备 190,000
投资收益 75,500
贷：应收账款——甲公司 2,340,000
(2)支付安装费用
借：在建工程——在安装设备 15,000
贷：银行存款 15,000
(3)安装完毕达到可使用状态
借：固定资产——××设备 765,000
贷：在建工程——在安装设备 765,000
问题：
案例中债权人计算换入资产的入账价值时，在扣除金融资产的公允价值时用的是9.10的公允价值23.55万元，其后在9.20抵债资产转让完毕之时，金融资产的入账价值为9.20的公允价值 21 万元，是否有误。
1 、如果9.10金融资产满足资产确认条件，债权人应该在9.10确认交易性金融资产23.55万元，而不是等到9.20确认的交易性金融资产 21 万元，且期间交易性金融资产的公允价值变动应计入公允价值变动损益，而非投资收益；
2 、如果9.20金融资产满足确认条件，债权人应该在9.20按照交易性金融资产的公允价值 21 万元入账，且在分配除交易性金融资产外资产的入账价值时，扣除的金融资产公允价值应该为 21 万元，而非23.55万元

回答人：chenyiwei
这确实是一项比较特殊的处理，但该处理本身没有问题，是可以解释的。
债权人的处理在修订前后发生的较大变化，主要体现在：
（ 1 ）新准则明确了受让资产的确认时点：应在相关资产符合其定义和确认条件时予以确认。
（ 2 ）当债权人初始确认金融资产以外的受让资产时，修订后准则要求按照成本计量受让资产，也就是基于放弃债权的公允价值来确定受让资产的初始入账价值，而不再是受让资产本身的公允价值，该变化与非货币性资产交换准则首选以换出资产的公允价值来确定换入资产的入账价值协调一致；与相关资产准则中通常在外购取得资产时以交付对价的公允价值来确定相关资产的初始计量成本亦保持一致。
（ 3 ）对于采用修改其他条款方式进行债务重组的，新准则要求债权人对重组债权按照金融工具准则进行确认和计量，而不再要求直接将修改其他债务条件后的债权的公允价值作为重组后债权的账面价值。该项修订在增强两个准则之间的内在一致性的同时，也将要求债权人运用专业判断来确定原债权是否满足金融工具准则的金融资产终止确认条件，并根据判断结果采用不同的会计处理方法：
①合同的实质性修改。债务人与债权人修改或者重新议定合同而且构成实质性修改的，将导致债权人终止确认原金融资产，同时按照修改后的条款确认一项新金融资产。对于如何判断“合同的实质性修改”，可参照下文提及的《〈企业会计准则第 22 号——金融工具确认和计量〉应用指南（ 2018 ）》规范的“10%测试”确定。
②债务人与债权人修改或重新议定合同，未导致金融资产终止确认，但导致合同现金流量发生变化的，债权人应当重新计算该金融资产的账面余额，并将相关利得或损失计入当期损益。重新计算的该金融资产的账面余额，应当根据将重新议定或修改的合同现金流量按金融资产的原实际利率（或者购买或源生的已发生信用减值的金融资产应按经信用调整的实际利率）折现的现值确定。对于修改或重新议定合同所产生的所有成本或费用，企业应当调整修改后的金融资产账面价值，并在修改后金融资产的剩余期限内摊销。（CAS22第四十二条）
（ 4 ）对于以多项资产清偿债务或者组合方式进行债务重组的，债权人需要分别确定重组债权的确认金额（包括在导致原债权终止确认的情况下，新确认的债权资产的公允价值；或者在未导致原债权终止确认的情况下，重组债权的未来现金流量按原债权的实际利率折现的金额）、受让的金融资产的公允价值以及金融资产以外的其他受让资产的公允价值，并且按照受让的金融资产以外的各项资产的公允价值比例，对放弃债权的公允价值扣除受让金融资产和重组债权确认金额后的净额进行分配，并以此为基础按照相关规定分别确定各项资产的成本。
（ 5 ）相应地，受让的资产以成本计量时，债权重组损益的计算也由原准则下的受让资产的公允价值与放弃债权的账面价值之差，修改为放弃债权的公允价值与其账面价值之差。
（ 6 ）因债权属于金融资产，因此债权人的债务重组损益均计入“投资收益”。
债权人的会计处理，可总结为：
债务重组方式 受让资产的初始计量 计算重组损益
以资产清偿债务 （ 1 ）受让资产为金融资产 以公允价值初始计量。 受让的金融资产的公允价值与放弃债权账面之间的差额计入当期“投资收益”。
（ 2 ）受让资产为非金融资产 以受让资产的成本初始计量，即放弃债权的公允价值和其他成本。 放弃债权的公允价值与账面价值之间的差额计入当期“投资收益”。
（ 3 ）受让多项资产 首先，以公允价值计量受让的金融资产； 其次，将按照受让的非金融资产按合同生效日的公允价值比例分摊净额（净额=放弃债权的公允价值－受让金融资产的公允价值）。 放弃债权的公允价值与账面价值之间的差额计入当期“投资收益”。
（ 4 ）受让处置组 首先，以公允价值计量受让的处置组中的金融资产和负债； 其次，将按照受让处置组中的非金融资产按合同生效日的公允价值比例分摊净额（净额=放弃债权的公允价值＋受让的处置组中的负债的公允价值－受让的处置组中的金融资产的公允价值）。 放弃债权的公允价值与账面价值之间的差额计入当期“投资收益”。
（ 5 ）受让的资产或处置组划分为持有待售类别 对受让的资产或处置组比较以下两者，按孰低计量： ①假定不划分为持有待售类别情况下的初始计量金额，即按照前述第（ 2 ）至（ 4 ）确定的金额； ②公允价值减去出售费用后的净额。 取得成本大于公允价值减去出售费用后的净额的，差额（①－②部分）计入“资产减值损失”； 放弃债权的公允价值与账面价值之间的差额计入当期“投资收益”。
债务转为权益工具 （ 1 ）将债权转为金融工具准则规范的金融资产 适用金融工具准则，即按照金融资产的公允价值初始计量； 受让的金融资产的公允价值与放弃债权账面之间的差额计入当期“投资收益”。
（ 2 ）将债权转为对联营企业或合营企业的权益性投资 首先，按放弃债权的公允价值和其他成本确认为长期股权投资的初始投资成本； 其次，比较长期股权投资的初始投资成本与享有联营企业/合营企业可辨认净资产份额，前者大于后者时不调整长期股权投资成本；前者小于后者时，将差额借记“长期股权投资”，贷记“营业外收入”。
放弃债权的公允价值与账面价值之间的差额计入当期“投资收益”。
（ 3 ）将债权转为对子公司的权益性投资的（构成非同一控制下企业合并） 适用企业合并准则，即个别报表按照放弃债权的公允价值和其他相关成本（注：不含与企业合并相关的交易费用）确认长期股权投资；合并报表按照公允价值计量取得的子公司各项可辨认资产、负债。
修改其他条款 （ 1 ）导致全部债权终止确认 以公允价值初始计量重组债权； 重组债权的确认金额与放弃债权终止确认日账面价值之间的差额，计入“投资收益”科目。
（ 2 ）未导致全部债权终止确认 根据原债权分类，继续以摊余成本、以公允价值计量且其变动计入其他综合收益，或者以公允价值计量且其变动计入当期损益进行后续计量。对于以摊余成本计量的债权，债权人应当按照前述CAS 22第四十二条的规定计算重组债权的账面余额。 相关利得或损失计入“投资收益”科目。
组合方式 一般可以认为对全部债权的合同条款作出了实质性修改。 首先，以公允价值初始计量重组债权和受让的新金融资产； 其次，以成本计量非金融资产，按照受让的非金融资产按合同生效日的公允价值比例分摊净额（净额=放弃债权的公允价值－受让金融资产的公允价值－重组债权的公允价值） 放弃债权的公允价值与账面价值之间的差额，记入“投资收益”。